臺灣士林地方法院民事判決
111年度訴字第363號
原      告  江鎮年  
            江相儀  

共      同
訴訟代理人  許俊明律師
被      告  江益慶  

訴訟代理人  周志一律師
上列當事人間請求不動產所有權移轉登記事件，本院於民國111
年7月26日言詞辯論終結，判決如下：
    主  文
原告之訴駁回。
訴訟費用由原告負擔。
    事  實  及  理  由
一、原告起訴主張：
（一）兩造均為訴外人江兆嘉之子，江兆嘉於民國110年2月26日
      死亡，應由兩造繼承，坐落臺北市○○區○○段○○段00地號土
      地（權利範圍10萬分之4577），及其上同段99建號建物即
      門牌號碼臺北市○○區○○○路○段000巷000弄00號4樓房屋（
      下稱系爭房地），為江兆嘉於102年4月間以新臺幣（下同
      ）1,490萬元購買，全部買賣價金及稅負均由江兆嘉支付
      ，應為江兆嘉所有，於102年4月15日雖登記為江兆嘉及被
      告各持分2分之1（下稱第一次登記），然僅係就其中2分
      之1借名登記於被告名下，自104年至109年之房屋稅亦由
      江兆嘉繳納。詎被告復於104年11月25日鼓吹江兆嘉以贈
      與之名義，將江兆嘉名下應有部分2分之1亦借名登記於被
      告名下（下稱第二次登記），致被告成為系爭房地之全部
      登記名義人。
（二）江兆嘉既已死亡，其與被告間之借名登記契約即已消滅，
      原告2人依民法第179條不當得利法律關係，以先位聲明請
      求被告將系爭房地所有權全部移轉登記予江兆嘉之全體繼
      承人即兩造公同共有。倘認系爭房地第二次登記予被告2
      分之1部分並非「假贈與真借名」，然第一次登記予被告2
      分之1部分實為「假買賣真借名」，該2分之1部分係屬江
      兆嘉個人財產，應由全體繼承人繼承，原告2人依民法第1
      79條不當得利法律關係，以備位聲明請求被告將系爭房地
      所有權2分之1移轉登記予江兆嘉之全體繼承人即兩造公同
      共有。　
（三）聲明：
　　1.先位聲明：被告應將系爭房地所有權移轉登記予兩造公同
      共有。
　　2.備位聲明：被告應將系爭房地所有權2分之1移轉登記予兩
      造公同共有。
二、被告抗辯：
（一）被告否認就系爭房地與江兆嘉間有借名登記關係存在，應
      由原告先行舉證以實其說。江兆嘉於102年間為照顧被告
      生活，而幫忙先行支付部分買賣價金，購入系爭房地，其
      就第一次登記之本意即為贈與，嗣被告就系爭房地之第二
      次登記以贈與為原因而再次取得應有部分2分之1，亦經財
      政部臺北國稅局核定贈與稅。
（二）被告持有系爭房地之所有權狀，自102年起居住迄今，於1
      03年、111年在系爭房地之大樓管理委員會擔任主任委員
      ，自103年至今均自行繳納管理費，自始均以系爭房地為
      對外通訊聯絡地址，於102年12月2日至104年12月2日以自
      己為要保人暨被保險人就系爭房地投保住宅火災及地震保
      險，於107年、110年間，因有資金使用需求，曾以系爭房
      地所有權人之身分向國泰世華商業銀行股份有限公司（下
      稱國泰商銀）貸款並設定最高限額抵押權，自行繳納分期
      貸款債務，被告亦曾提供現金予江兆嘉，共同繳納系爭房
      地之房屋稅，足證被告為系爭房地之實際使用、處分、管
      理者，依民法第759條之1第1項規定，應推定被告適法擁
      有系爭房地之物權。　
（三）聲明：駁回原告之訴。
三、得心證之理由：
（一）原告主張兩造均為江兆嘉之子，江兆嘉於110年2月26日死
      亡，應由兩造繼承，系爭房地於102年4月15日以買賣為原
      因登記為江兆嘉及被告應有部分各2分之1，復於104年11
      月25日由江兆嘉以贈與之名義，將其名下應有部分2分之1
      移轉所有權登記予被告，被告乃成為系爭房地之全部所有
      權登記名義人等情，業據原告提出江兆嘉之死亡證明書、
      戶籍謄本、國泰商銀信託契約書、地籍異動索引等件為證
      ，並有土地建物查詢資料在卷可稽（見本院110年度湖司
      調字第183號卷宗，下稱湖司調字卷，第23至41頁、55至5
      9頁、75至76頁），且為被告所不爭執，應堪信為真實。
（二）按借名登記契約，乃當事人約定一方將自己之財產以他方
      名義登記，而仍由自己管理、使用、處分，他方允就該財
      產為出名登記之契約。出名人與借名人間應有借名登記之
      意思表示合致，始能成立借名登記契約。尚不能僅因一方
      出資購買財產而登記於他方名下，即謂雙方就該財產成立
      借名登記契約。又不動產登記當事人名義之原因原屬多端
      ，主張借名登記者，應就該借名登記之事實負舉證責任。
      而負舉證責任之一方，苟能證明間接事實並據此推認要件
      事實，雖無不可，並不以直接證明為必要，惟此經證明之
      間接事實與待證之要件事實間，須依經驗法則或論理法則
      足以推認其關聯性存在，且綜合各該間接事實，已可使法
      院確信待證之要件事實為真實者，始克當之，不得僅以推
      測之詞作為認定之依據，否則即屬違背證據法則（最高法
      院111年度台上字第216號判決意旨參照）。原告主張系爭
      房地之第一次登記、第二次登記，分別為「假買賣真借名
      」、「假贈與真借名」，均為江兆嘉與被告間之借名登記
      關係，然為被告所否認，自應由主張借名登記之原告，就
      其上開所稱借名登記關係存在之事實，負舉證之責任。
（三）原告雖陳稱系爭房地為江兆嘉於102年4月間以1,490萬元
      購買，全部買賣價金及稅負均由江兆嘉支付，自104年至1
      09年之房屋稅亦由江兆嘉繳納，並提出以江兆嘉名義所簽
      發之支票影本4紙、自104年至109年之房屋稅繳款書6紙影
      本相佐（見本院卷第168至172頁、湖司調字卷第43至53頁
      ），而主張系爭房地實為江兆嘉所有，第一次登記及第二
      次登記均為借名登記於被告名下云云，惟查：
　　1.原告所提前揭支票、房屋稅繳款書等書證，固為被告所不
      爭執，然被告否認與江兆嘉間有借名登記關係，並辯稱：
      資金是父親江兆嘉先出的沒有錯，但實質上是父親要贈與
      被告，贈與之後實質上的使用者為被告，並無借名登記等
      語（見本院卷第190頁），而江兆嘉與被告為父子關係，
      縱使江兆嘉先行出資為被告購屋，並將其中應有部分2分
      之1登記於被告名下，其出資及登記之原因出於多端，亦
      可能係出於贈與、借貸或其他法律關係等情形，不一而足
      ，揆諸上開判決意旨及說明，出名人與借名人之間，須有
      借名登記之意思表示合致，始能成立借名登記契約，尚不
      能僅因一方出資購買財產而登記於他方名下，即謂雙方就
      該財產成立借名登記契約，是原告前揭所舉事證，尚不足
      以證明江兆嘉出資購買系爭房地時所為之第一次登記，係
      與被告間成立借名登記契約。至系爭房地之第二次登記部
      分，原告僅空言泛稱被告於104年11月25日鼓吹江兆嘉以
      贈與之名義，將江兆嘉名下應有部分2分之1亦借名登記於
      被告名下云云，然未提出任何舉證方法，反係被告提出11
      0年11月24日財政部臺北國稅局贈與稅核定資料（見前揭
      湖司調字卷第101頁），用以證明其確係出於贈與之原因
      ，而自江兆嘉名下取得系爭房地第二次登記之應有部分2
      分之1，原告之舉證責任既有未盡，自難遽信其前開部分
      主張為真實。
　　2.被告辯稱：其持有系爭房地之所有權狀，自102年起居住
      迄今，於103年、111年在系爭房地之大樓管理委員會擔任
      主任委員，自103年至今均自行繳納管理費，自始均以系
      爭房地為對外通訊聯絡地址，於102年12月2日至104年12
      月2日以自己為要保人暨被保險人就系爭房地投保住宅火
      災及地震保險，於107年、110年間，因有資金使用需求，
      曾以系爭房地所有權人之身分向國泰商銀貸款並設定最高
      限額抵押權，自行繳納分期貸款債務等情，業據被告提出
      系爭房地所有權狀、臺北市建築管理工程處函文、系爭房
      地所在大樓管理委員會103年4月及111年3月收支財務報表
      、103年度至110年度繳納管理費收據、估價單、安裝運送
      單、機車行照、臺北市稅捐稽徵處信件、臺北市自來水事
      業處信件、臺灣電力公司信件、住宅火災及地震基本保險
      單、國泰商銀帳戶存摺封面與內頁影本等件為證（見本院
      卷第106至140頁），並有國泰商銀中區授信作業中心函文
      檢附被告辦理貸款之申請資料表、放款交易明細等件在卷
      足憑（見本院卷第174至185頁），核與被告所提前揭國泰
      商銀帳戶存摺封面與內頁扣繳貸款明細資料相符，上開書
      證均為原告所不爭執（見本院卷第190頁），且被告自102
      年起即在系爭房地居住迄今（見本院卷第82、191頁），
      足見系爭房地自102年以江兆嘉及被告2人名義購入並為第
      一次登記後迄今，始終由被告居住、管理、使用，顯難認
      為有原告所稱之借名登記情事存在。
（四）綜上所述，原告並未舉證證明江兆嘉與被告間就系爭房地
      確有借名登記之意思表示合致，且被告自102年迄今均為
      系爭房地之實際使用管理者，亦與借名登記之情形不符，
      則原告主張系爭房地之第一次登記、第二次登記，分別為
      「假買賣真借名」、「假贈與真借名」，均為江兆嘉與被
      告間之借名登記關係，且該借名登記關係因江兆嘉之死亡
      而消滅，依民法第179條不當得利之規定，以先位聲明請
      求被告將系爭房地所有權全部移轉登記予江兆嘉之全體繼
      承人即兩造公同共有、以備位聲明請求被告將系爭房地第
      一次登記之所有權2分之1移轉登記予江兆嘉之全體繼承人
      即兩造公同共有，均無理由，應予駁回。　
五、本件事證已臻明確，兩造所提其餘攻擊方法及證據，經審酌
    之後，核與判決結果不生影響，爰不一一論述，附此敘明。
六、訴訟費用負擔之依據：民事訴訟法第85條第1項前段。　
中　　華　　民　　國　　111 　年　　8 　　月　　19　　日
                  民事第二庭法  官  邱光吾
以上正本係照原本作成。
如對本判決上訴須於判決送達後 20 日內向本院提出上訴狀。如
委任律師提起上訴者，應一併繳納上訴審裁判費。
中　　華　　民　　國　　111 　年　　8 　　月　　19　　日
                            書記官  唐千雅